【裁判字號】    95,上訴,1266
【裁判日期】    951212
【裁判案由】    偽造有價證券等
【裁判全文】
臺灣高等法院刑事判決                95年度上訴字第1266號
上  訴  人
即自訴人      丙○○○○事業股份有限公司
代  表  人    乙○○
自訴代理人    陳佳瑤律師
              陳筱屏律師
上  訴  人
即  被  告    甲○○
選任辯護人    廖芳萱律師
上  訴  人
即  被  告    丁○○
選任辯護人    李蕙君律師
              陳雅萍律師
上列上訴人因被告偽造有價證券等案件，不服臺灣臺北地方法院
九十一年度自字第四二三號，中華民國九十五年二月十日第一審
判決，提起上訴，本院判決如下：
    主  文
原判決撤銷。
甲○○、丁○○被訴共同偽造有價証券、背信、詐欺部分均無罪
。
甲○○被訴偽造印章及使公務員登載不實部分，自訴不受理。
    理  由
一、本件自訴意旨略以：被告甲○○為自訴人丙○○○○事業股
    份有限公司董事長兼總經理，惟因經營不善，監察人馬美美
    乃於民國九十年四月四日函請被告召開董事會研擬對策，惟
    被告竟拒絕召開，並於同年月十九日私自向台北市建設局謊
    稱遺失（實留存於公司），申請變更公司印鑑及補發公司執
    照，至同年五月四日公司新任法定代理人乙○○申請公司解
    散登記時，方得知執照與印章不符，被告甲○○乃涉犯刑法
    第二百十七條偽造印章及第二百十四條使公務員登載不實罪
    。又被告甲○○除導致公司虧損外，並損及個人，竟逾越授
    權，並以偽刻之印章簽發如附表二所示之五紙本票金額計（
    新台幣，下同）一百六十萬零三百八十元予被告丁○○，合
    謀詐取自訴人公司財產以彌損失，由丁○○於同年四月二日
    持向台北地方法院聲請本票裁定，並向自訴人公司詐取二十
    八萬餘元，被告二人乃共同涉犯刑法第二百零一條偽造有價
    証券、第三百三十九條詐欺罪、第三百四十二條背信罪。
二、按犯罪事實應依證據認定之，無證據不得認定犯罪事實；不
    能證明被告犯罪者，應諭知無罪之判決，刑事訴訟法第一百
    五十四條第二項及第三百零一條第一項，分別定有明文。次
    按認定不利於被告之事實，須依積極證據，苟積極證據不足
    為不利於被告事實之認定時，即應為有利於被告之認定，更
    不必有何有利之證據；又事實之認定，應憑證據，如未能發
    現相當證據，或證據不足以證明，自不能以推測或擬制之方
    法，以為裁判基礎；被告否認犯罪事實所持之辯解，縱屬不
    能成立，仍非有積極證據足以證明其犯罪行為，不能遽為有
    罪之認定。而刑事訴訟法上所謂認定犯罪事實之積極證據，
    係指適合於被告犯罪事實之認定之積極證據而言，雖不以直
    接證據為限，間接證據亦包括在內；然而無論直接或間接證
    據，其為訴訟上之證明，須於通常一般之人均不致有所懷疑
    ，而得確信其為真實之程度者，始得據為有罪之認定，倘其
    證明尚未達到此一程度，而有合理之懷疑存在時，致使無從
    形成有罪之確信，根據「罪證有疑，利於被告」之證據法則
    ，即不得遽為不利被告之認定（最高法院三十年上字第八一
    六號、廿九年上字第三一０五號、卅年上字第一八三一號、
    四十年台上字第八六號及七十六年台上字第四九八六號判例
    意旨參照）。至告訴人之指訴，係以使被告受刑事訴追為目
    的，是以告訴人之指訴為證據方法，除其指訴須無瑕疵，且
    應有查與事實相符之佐證，始得資為判決之基礎，亦經最高
    法院著有五十二年台上字第一三００號及六十一年台上字第
    三０九九號判例可資參照。而所謂無瑕疵，係指被害人所為
    不利被告之陳述，與社會上一般生活經驗或卷存其他客觀事
    實並無矛盾而言；另所謂就其他方面調查認與事實相符，非
    僅以所援用之旁證足以證明被害結果為已足，尤須綜合一切
    積極佐證，除認定被告確為加害人之可能外，在推理上無從
    另為其他合理原因之假設，有一不合於此，即不能以被害人
    之陳述作為論斷之證據。
三、經訊被告甲○○固不否認曾申請變更印鑑及補發公司執照及
    簽發本票；被告丁○○亦坦承收受自訴人所指五紙本票，向
    法院聲請本票裁定，然二人均堅決否認有何不法犯行，被告
    甲○○辯稱：因公司要解散，員工要求蓋章申請勞保補助，
    我稱公司章在馬美美處，但馬美美稱不在其手上，方以為遺
    失重為申請；至本票亦因公司倒閉，其因係負責人至公司善
    後，方簽發予廠商及債權人，丁○○係之前為公司向其調借
    款項，因公司支票已退票，要其不要再提示，另改交予本票
    清償，支票並均取回於其（置其配偶處）保管中；被告丁○
    ○亦辯稱：係甲○○向其調借款項，因支票退票其方要求改
    以本票為清償，至甲○○與公司間之事，與其無涉，其借款
    、還款對象均甲○○，本票來源正當，其即收受各等語。
四、經查，自訴人公司支票之發票人章，除被告甲○○外，尚須
    有董事鄭予菲及副總李文雄之印章，而本案附表一所示五紙
    支票，編號一至四係公司交予甲○○對外調借款項，且並確
    已調借入款公司，另編號五則為應付帳款，且該五紙支票均
    尚未清償給付等情，業據証人即自訴人公司之董監事鄭予菲
    、李文雄及馬美美結証在卷，並有支票存款印鑑卡及附表一
    編號1至4支票影本在卷可稽。又附表二之本票，其金額均與
    附表一之支票金額一致，且附表一編號2、5之支票確曾分別
    於九十年三月廿六日及卅日經二次提示，均因存款不足退票
    ，有退票理由單四紙（原審卷一第187、188、201、202頁）
    在卷可按，而附表二之本票發票日均為九十年三月三十日，
    且至今僅有附表二本票經被告丁○○聲請本票裁定，對自訴
    人公司主張權利，而附表一之支票，則迄無人再為提示主張
    權利，亦為自訴人所是認，則被告甲○○辯稱附表一支票因
    公司存款不足退票，故另改以附表二本票清償一節，即堪採
    信。
五、再查，如前所述，自訴人業已自承前因公司需款，有由被告
    甲○○對外借款，而附表一編號1至4之支票，均係公司對外
    借款簽發，該款項並確有借入，僅主張該款項非被告丁○○
    所借云云，然証人即被告甲○○配偶邢懷英於原審証稱：因
    其先生公司發生財務危機，其先生要其幫忙調一些錢，又因
    其先生在公司不管財務，很多錢都是其從親戚那邊去調度的
    ，其中也有其先生向外借得錢，全部都集中在其戶頭，再由
    其戶頭匯至自訴人公司，因其先生為公司負責人，其則非公
    司之人，如此財務才會清楚等語（參見原審卷二第171頁正
    、反審理筆錄），核與被告甲○○及丁○○均陳稱二人確有
    借貸往來相符，可堪採信。況退一步言，即使該一百六十萬
    元，甲○○非向丁○○借得，甚或是自己之錢，然既係私人
    借予公司，不論借款人為何，公司均對之負有債務，並不因
    借款人係被告丁○○、或邢懷英向親友調借、甚或即為被告
    甲○○本人，而影響公司債務之有無。
六、又查，附表二之五紙本票，既均係甲○○所簽發，而簽發時
    ，甲○○仍為康華興公司之董事長兼總經理，依法為公司負
    責人，自為有權代表康華興公司簽發本票，又本票之發票不
    若支票，須與銀行約定發票人印鑑格式，則其簽發如附表所
    示本票，既以公司負責人代表公司名義簽發，即屬有權製作
    ，況是時係因公司經營不善，公司支票退票，此均為自訴人
    所自認，則被告甲○○以公司負責人身分，出面為公司以新
    債清償之方式簽發本票償付未付支票或貨物欠款，尚難謂係
    偽造行為。至新債清償，於新債務未清償前，舊債務並未消
    滅，故債權人手中握有新、舊二債權憑証，亦多屬常見，僅
    債權人不得重覆請求清償，然縱重覆請求亦均屬民事清償、
    抗辯事宜，非謂即有何刑事責任。本案自訴人亦自承迄今，
    僅被告丁○○以本票裁定對公司主張權利，另公司原簽發五
    紙支票則迄未見有何主張，益足証被告辯稱同一債務，且係
    為原有五紙支票對應簽發一節真正。另背信或詐欺罪，除客
    觀行為外，行為人均尚須主觀上具為自己或第三人不法之利
    益，或為損害本人利益（背信）之犯意，而本件被告甲○○
    就公司原已積欠款項，因公司經營不善，其為公司代表人為
    公司出面解決，改以本票清償，尚難謂有何損害本人（公司
    ）利益，且如前所述，該款項係其前為公司調借，簽發本票
    清償，亦難謂有何不法意圖，是被告甲○○之簽發本票及被
    告丁○○持以聲請本票裁定或聲請執行，既均本於清償債務
    及債權之行使，亦難謂係二人為何詐欺取財。
七、綜上論述，本院經調查証據結果，尚不足獲有無合理可疑程
    度之確信，可認定被告確有如自訴意旨所指之背信、詐欺或
    偽造有價証券等罪。此外，復查無其他任何積極証據足認被
    告有何背信、詐欺或偽造有價証券之事証，乃本案犯罪應屬
    不能証明。原審不察，以自訴人之指訴，為被告有罪之判決
    ，即有未合，自訴人仍執前詞，認原審未論被告甲○○偽造
    有價証券罪及對二被告背信犯行量刑太輕，為無理由。而二
    被告否認犯罪，提起上訴，為有理由，自應由本院撤銷原判
    決，就偽造有價券、詐欺及背信部分，改為被告無罪之諭知
    ，以免冤抑。
八、至自訴人自訴被告甲○○明知公司印鑑及執照，均在他董監
    事保管中並未遺失，竟向台北市建設局謊稱遺失，申請變更
    公司印鑑及補發公司執照，涉犯刑法第二百十七條偽造印章
    及第二百十四條使公務員登載不實等罪云云。然按同一案件
    經檢察官依刑事訴訟法第二百二十八條規定開始偵查者，不
    得再行自訴，同法第三百二十三條第一項前段定有明文；而
    所謂同一案件，係指所訴彼此兩案為同一被告，其被訴之犯
    罪事實亦屬同一者而言，而其彼此兩案所訴被告同一，被訴
    之犯罪事實亦無異，不因前後所主張之罪名有異即可謂非同
    一案件，最高法院四十九年度台上字第三一五號判例亦著有
    明文。又按不得提起自訴而提起者，應諭知不受理之判決，
    刑事訴訟法第三百三十四條亦定有明文。經查，本案被告前
    揭謊報遺失，另行申請公司印鑑及執照一事，前經康寧生活
    事業股份有限公司（以下簡稱康寧公司）代表人鄭錦城、馬
    美美、鄭予菲提出告訴，嗣經臺灣士林地方法院檢察署檢察
    官調查後認被告犯罪嫌疑不足，於九十三年六月十五日以九
    十一年度偵字第一一三０一號不起訴處分書為不起訴處分確
    定，並有上開不起訴處分書一件附卷可稽，本件此部分之犯
    罪事實與前開不起訴之事實相同，屬同一案件，核諸前揭說
    明，就被告甲○○被訴偽造印章及使公務員登載不實部分，
    自應為自訴不受理之判決。
九、據上論斷，應依刑事訴訟法第三百六十九條第一項前段、第
    三百六十四條、第三百四十三條、第三百零一條第一項、第
    三百三十四條，判決如主文。
中    華    民    國   九十五   年   十二   月  十二  日
                  刑事第十四庭審判長法  官  蘇隆惠
                                    法  官  林秀鳳
                                    法  官  陳玉雲
以上正本證明與原本無異。
自訴人如不服本判決應於收受送達後十日內向本院提出上訴書狀
，其未敘述上訴之理由者並得於提起上訴後十日內向本院補提理
由書（均須按他造當事人之人數附繕本）。
                                    書記官  陳思云
中    華    民    國    95    年    12    月    13    日


司法院資訊處製作；財團法人民間司法改革基金會備份。
